【裁判字號】    95,訴,504
【裁判日期】    950719
【裁判案由】    塗銷抵押權登記
【裁判全文】
臺灣桃園地方法院民事判決               95年度訴字第504號
原      告  乙○○
訴訟代理人  翁瑞麟律師
被      告  臺灣土地銀行股份有限公司
法定代理人  甲○○
訴訟代理人  丙○○
            丁○○
            戊○○
上列當事人間請求塗銷抵押權登記事件，於民國95年7 月5 日辯
論終結，本院判決如下：
    主      文
原告之訴駁回。
訴訟費用由原告負擔。
    事實及理由
壹、原告主張坐落桃園縣龍潭鄉○○○段99-291、99-370號地號
    土地（下稱系爭土地）前由訴外人劉雲潘於民國88年3 月24
    日以買賣取得所有權，又於89年4 月7 日轉賣予訴外人游金
    滿，再於91年9 月19日由原告買受，而劉雲潘於88年3 月間
    邀同原告母親即訴外人彭秋珠擔任連帶債務人，向被告石門
    分行借款新台幣（下同）160 萬元，並以系爭土地設定最高
    限額195 萬元抵押權（下稱系爭最高限額抵押權）作為物上
    擔保，上開借款嗣由彭秋珠按月清償本息至90年3 月29日止
    ，即全部清償完畢，遲至95年3 月間，彭秋珠向被告申請開
    立清償證明以便辦理系爭最高限額抵押權之塗銷登記，被告
    竟以系爭最高限額抵押權設定契約書第21欄位「申請登記以
    外之約定事項」第1 行約定：「擔保債權包括過去現在及將
    來發生之債權（含總分行處之票據、借貸、透支、墊款、保
    證等其他一切債權）。」等語（下稱系爭約定），認為系爭
    最高限額抵押權擔保範圍包括劉雲潘與訴外人顏勇訓於88年
    11月2 日向被告石門分行借款2,600 萬元部分，而拒絕辦理
    塗銷。惟依最高法院86年度台上字第3114號、86年度台上字
    第3002號判決意旨，可知最高限額抵押權之債權範圍應該有
    可得確定其範圍之判斷標準，且謝在全大法官見解及民法第
    881 條之1 之修正草案，亦就最高限額抵押權之擔保債權資
    格明示有一定之限制。又依最高法院92年度台上字第370 號
    、92年度台上字第902 號判決意旨，可知抵押權所擔保之債
    務，以經登記者為限，不許當事人任意擴張抵押權所擔保債
    務之範圍。系爭約定之用語既僅為概括債權範圍之約定，參
    照前開見解，自難認為有效。故系爭最高限額抵押權擔保之
    範圍應合併系爭約定及同欄位第4 、5 行記載：「依照債務
    人對權利人所訂定之授信約定書之規定事項辦理。」、「於
    實際貸放時，另立借據或本票」等語之約定觀察。而劉雲潘
    、彭秋珠以系爭土地授信，由被告石門分行決定貸款額度後
    ，於88年4 月8 日簽訂160 萬元借據放款，該160 萬元借款
    為系爭最高限額抵押權擔保之債權範圍。至於劉雲潘與顏勇
    訓於88年11月2 日向被告石門分行借款2,600 萬元部分，係
    劉雲潘提供其所有坐落桃園縣龍潭鄉○○○段283-1 、283-
    88、283-89地號土地（下稱另3 筆土地），以88年11月1 日
    桃園縣大溪地政事務所（下稱大溪地政所）88年溪電字第12
    5805號登記最高限額3,120 萬元抵押權（下稱另筆抵押權）
    後所借款項，該筆借款係對另3 筆土地進行授信審查結果出
    借，並非根據對系爭土地之授信審查結果，系爭2,600 萬元
    借款自非系爭最高限額抵押權擔保範圍。再依銀行實務設定
    抵押權金額為放款金額加2 成，系爭土地借款160 萬元，故
    加2 成設定192 萬元之系爭最高限額抵押權，劉雲潘、彭秋
    珠於88年3 月間已將系爭最高限額抵押權所擔保之債權一定
    金額之限度借款完畢，劉雲潘於同年11月2 日借款系爭2,60
    0 萬元時，系爭最高限額抵押權所擔保之債權範圍已無額度
    供劉雲潘借用，依最高法院66年台上字第1097號判例意旨，
    系爭2,600 萬元借款自非系爭最高限額抵押權擔保範圍。再
    者另3 筆土地業經被告聲請本院以93年度執字第20033 號強
    制執行事件拍定，致另筆抵押權消滅，不足清償部分15,001
    ,457 元 即成為無擔保債權，被告應就顏勇訓之其他財產取
    償。是系爭最高限額抵押權之債權已不存在，將來亦確定不
    再發生債權，依最高法院83年度台上字第1055判例意旨，應
    許可原告訴請塗銷，則被告拒絕原告請求，自屬妨礙原告所
    有權之行使，為此依民法第767 條中段規定提起本件訴訟等
    語。並聲明：被告應將系爭土地所有權全部，於88年3 月31
    日以大溪地政所溪電字第107061號登記之最高限額192 萬元
    抵押權塗銷。
貳、被告則以系爭最高限額抵押權約定存續期間自88年3 月29日
    起至138 年3 月28日止，擔保之債權包括現在過去及將來發
    生之債權（包括總分行處之票據、借款、透支、墊款、保證
    等及其他一切債權），交付利息日期及方法於每次借款、透
    支、貼現之契約或借據或票據內訂定之。劉雲潘於88年4 月
    8 日偕同彭秋珠為連帶債務人，向被告借款160 萬元，約定
    借款期限自同日起至95年4 月8 日止，劉雲潘嗣於同年11月
    2 日又偕同顏勇訓向被告借款2,600 萬元，截至95年4 月21
    日止，劉雲潘及顏勇訓尚積欠被告本金13,875,967元，及自
    94年4 月11日起至清償日止之利息及違約金未還。系爭2,60
    0 萬元借款既在系爭最高限額抵押權之存續期間內所為，依
    最高法院66年台上字第1097號判例意旨，被告對系爭土地自
    享有抵押權，原告主張系爭2,600 萬元借款非系爭最高限額
    抵押權擔保範圍云云，並無可採。又系爭約定業已明確約定
    擔保範圍特定之法律關係，即基於票據、借款、透支、墊款
    、保證等基礎法律關係所生之債權，並非原告主張之概括最
    高限額抵押權，不僅符合民法物權篇修正草案第881 條之1
    規定，亦與最高法院86年度台上字第3114號及86年度台上字
    第3002號判決無違，原告主張系爭系爭最高限額抵押權違反
    上開草案規定及判決意旨，顯有誤會，亦無可採。再查系爭
    最高限額抵押權既經登記，作為登記簿一部分之系爭約定，
    明確記載擔保範圍包括「借款」，則系爭2,600 萬元即屬系
    爭最高限額抵押權之擔保範圍，至於劉雲潘是否提供另3 筆
    土地為擔保，實與系爭最高限額抵押權之擔保範圍無關，原
    告主張劉雲潘提供另3 筆土地為擔保，故系爭2,600 萬元借
    款非屬系爭最高限額抵押權擔保範圍云云，亦無可採。原告
    自認系爭土地係其前手游金滿向劉雲潘買受，則被告本於民
    法第867 條規定抵押權之追及效力，自得對原告主張系爭2,
    600 萬元債權未受清償前，仍受系爭最高限額抵押權擔保效
    力所及，原告訴請塗銷系爭最高限額抵押權顯無理由等語資
    為抗辯。並聲明：如主文所示。
參、兩造不爭執之事實：
一、劉雲潘於88年3 月29日提供系爭土地設定192 萬元之系爭最
    高限額抵押權予被告，約定存續期間自同日起至138 年3 月
    28日止，擔保之債權包括現在過去及將來發生之債權（包括
    總分行處之票據、借款、透支、墊款、保證等及其他一切債
    權）（即系爭約定），交付利息日期及方法於每次借款、透
    支、貼現之契約或借據或票據內訂定之。
二、劉雲潘於88年4 月8 日偕同彭秋珠為連帶債務人，向被告借
    款160 萬元，約定借款期限自同日起至95年4 月8 日止。劉
    雲潘嗣於同年11月2 日又偕同顏勇訓向被告借款2,600 萬元
    ，約定借款期限自88年11月2 日起至91年11月2 日止。
三、劉雲潘又於88年11月1 日提供另3 筆土地及坐落桃園縣龍潭
    鄉○○○段283-15、283-16地號土地與同段1109、1110建號
    建物為共同擔保，設定最高限額3,120 萬元之另筆抵押權予
    被告，約定存續期間自88年10月28日起至138 年10月27日止
    ，擔保範圍：「為債務人對抵押權人現在（包括過去所負現
    在尚未清償）及將來所負在本抵押權設定契約書所定債權最
    高限額內之借款、票據、透支、墊款、保證、信用卡消費款
    及其他與授信有關之債務包括利息、遲延利息、違約金、抵
    押權人所墊付抵押物之保險費、對債務人取得執行名義之費
    用、實行抵押權之費用與因債務不履行而發生之損害賠償。
    」
四、另3 筆土地及上開2 筆土地及建物業經本院91年度執字第79
    57號、93年度桃金拍字第1013號強制執行事件分別拍定，尚
    不足清償被告債權，系爭2,600 萬元借款，截至95年4 月21
    日止，劉雲潘尚積欠被告本金13,875,967元，及自94年4 月
    11日起至清償日止之利息及違約金未償還。
肆、原告又主張：系爭約定僅為概括債權範圍之約定，依最高法
    院86年度台上字第3114號、86年度台上字第3002號、92年度
    台上字第370 號、92年度台上字第902 號判決意旨，與謝在
    全大法官見解及民法第881 條之1 之修正草案，難認為有效
    ，系爭最高限額抵押權擔保之範圍應合併系爭約定及同欄位
    第4 、5 行記載之約定觀察，系爭最高限額抵押權乃擔保劉
    雲潘、彭秋珠向被告借款160 萬元債務，劉雲潘與顏勇訓向
    被告借款2,600 萬元則以另筆抵押權為擔保，況系爭2,600
    萬元借款出借當時，系爭最高限額抵押權所擔保之債權範圍
    已無額度供劉雲潘借用，依最高法院66年台上字第1097號判
    例意旨，系爭2,600 萬元借款自非系爭最高限額抵押權擔保
    範圍，彭秋珠既已全數清償系爭160 萬元借款本息，原告應
    得請求塗銷系爭最高限額抵押權，被告拒絕塗銷，自屬妨礙
    原告對系爭土地之所有權行使云云，則為被告所否認，辯稱
    ︰系爭2,600 萬元借款乃屬系爭約定之擔保範圍，且尚餘本
    金13,875,967元及自94年4 月11日起至清償日止之利息及違
    約金未清償，依民法第867 條規定，自為系爭最高限額抵押
    權擔保之效力所及等語。經查：
一、按最高法院84年台上字第1967號判例要旨認：「抵押權所擔
    保之債權，其種類及範圍，屬於抵押權之內容，依法應經登
    記，始生物權之效力，但如因內容過於冗長，登記簿所列各
    欄篇幅不能容納記載，可以附件記載，作為登記簿之一部分
    。因此關於最高限額抵押權所擔保之債權，雖未記載於土地
    登記簿，然於聲請登記時提出之最高限額抵押權設定契約書
    ，有該項債權之記載者，此契約書既作為登記簿之附件，自
    為抵押權效力所及。」等語、同院66年台上字第1097號判例
    要旨認：「所謂最高限額之抵押契約，係指所有人提供抵押
    物，與債權人訂立在一定金額之限度內，擔保現在已發生及
    將來可能發生之債權之抵押權設定契約而言。此種抵押權所
    擔保之債權，除訂約時已發生之債權外，即將來發生之債權
    ，在約定限額之範圍內，亦為抵押權效力所及。雖抵押權存
    續期間內已發生之債權，因清償或其他事由而減少或消滅，
    原訂立之抵押契約依然有效，嗣後在存續期間內陸續發生之
    債權，債權人仍得對抵押物行使權利。此種抵押契約如未定
    存續期間，其性質與民法第754 條第1 項所定就連續發生之
    債務為保證而未定有期間之保證契約相似，類推適用同條項
    規定，抵押人固得隨時通知債權人終止抵押契約，對於終止
    契約後發生之債務，不負擔保責任。反之，此種抵押契約定
    有存續期間者，訂立契約之目的，顯在擔保存續期間內所發
    生之債權，凡在存續期間所發生之債權，皆為抵押權效力所
    及，於存續期間屆滿前所發生之債權，債權人在約定限額範
    圍內，對於抵押物均享有抵押權，除債權人拋棄為其擔保之
    權利外，自無許抵押人於抵押權存續期間屆滿前，任意終止
    此種契約。縱令嗣後所擔保之債權並未發生，僅債權人不得
    就未發生之債權實行抵押權而已，非謂抵押人得於存續期間
    屆滿前終止契約而享有請求塗銷抵押權設定登記之權利。」
    等語，可知所謂最高限額抵押權，係指對於債權人一定範圍
    內之不特定債權，在一定金額限度內，由債務人或第三人提
    供所有之不動產為擔保之抵押權，而此一定範圍發生不特定
    債權之法律關係，即係最高限額抵押權之基礎關係，最高限
    額抵押權乃從屬於該基礎關係，而非從屬於特定債權，凡屬
    其原因之基礎關係發生之債權，在不逾最高限額範圍內者，
    均為最高限額抵押權擔保之效力所及，且其所擔保之債權，
    包括土地登記簿及於聲請登記時所提出作為附件之最高限額
    抵押權設定契約書所記載之債權。即原告所舉最高法院86年
    度台上字第3114號、86年度台上字第3002號、92年度台上字
    第370 號、92年度台上字第902 號判決意旨，與謝在全大法
    官見解及民法第881 條之1 之修正草案，亦均同此見解。
二、經查系爭最高限額抵押權申請登記時，系爭最高限額抵押權
    設定契約書既以系爭約定，約明系爭最高限額抵押權所擔保
    之債權包括現在過去及將來發生之債權（含總分行處之票據
    、借款、透支、墊款、保證等及其他一切債權），足見劉雲
    潘、彭秋珠及被告已明白約定申請登記系爭最高限額抵押權
    所擔保之基礎原因關係為票據、借款及保證等法律關係，凡
    於系爭最高限額抵押權存續期間內，基於上開基礎關係所已
    發生及現在、將來發生之債權，於其最高限額192 萬元額度
    內，均為系爭最高限額抵押權所擔保之債權範圍甚明，自堪
    認系爭約定已明確表明系爭最高限額抵押權所擔保之特定法
    律關係，而與前段所述最高限額抵押權之要件無違，並無原
    告所稱系爭約定乃屬概括債權範圍約定，且未登記於土地登
    記簿之情況，是系爭約定自屬有效，原告主張系爭約定違反
    最高法院86年度台上字第3114號、86年度台上字第3002號、
    92年度台上字第370 號、92年度台上字第902 號判決意旨，
    與謝在全大法官見解及民法第881 條之1 之修正草案，而難
    認為有效云云，要無可採。又查系爭最高限額抵押權設定時
    ，劉雲潘與彭秋珠係向被告借款系爭160 萬元，而嗣後另筆
    抵押權設定時，劉雲潘及顏勇訓則向被告借款系爭2,600 萬
    元，固經兩造自承屬實，惟依前段說明，系爭最高限額抵押
    權乃應從屬於其約定之基礎關係（即系爭約定所稱之票據、
    借款及保證等法律關係），而非從屬於特定債權（即系爭
    160 萬元借款債權），且系爭最高限額抵押權之最高限額19
    2 萬元亦高於劉雲潘及彭秋珠實際所借之160 萬元，並無原
    告所稱於88年11月2 日已無額度可供劉雲潘再向被告借款使
    用之情形，至原告所稱系爭最高限額抵押權設定契約書另記
    載：「依照債務人對權利人所訂定之授信約定書之規定事項
    辦理。」、「於實際貸放時，另立借據或本票」等語，則僅
    指系爭最高限額抵押權所擔保之基礎關係內容應依債權人（
    即被告）及債務人（即劉雲潘及彭秋珠）雙方所訂定之授信
    約定書規定辦理，劉雲潘及彭秋珠並應於被告實際貸放時，
    另立借據或本票予被告之意，尚難據以認定系爭最高限額抵
    押權所擔保之債權即限於系爭160 萬元借款，否則當初劉雲
    潘、彭秋珠及被告僅需設定192 萬元之一般抵押權即可，自
    無設定系爭最高限額抵押權之必要。則原告主張系爭最高限
    額抵押權擔保之範圍應合併系爭約定及同欄位第4 、5 行記
    載之約定觀察，系爭最高限額抵押權僅擔保系爭160 萬元借
    款，且嗣後劉雲潘再向被告借款系爭2,600 萬元時，系爭最
    高限額抵押權所擔保之債權範圍已無額度供借用，依最高法
    院66年台上字第1097號判例意旨，系爭2,600 萬元借款非系
    爭最高限額抵押權擔保範圍云云，亦有誤解，同無可採。而
    系爭2,600 萬元借款既在系爭最高限額抵押權約定之存續期
    間內，基於被告與劉雲潘間之借款法律關係所發生，則依系
    爭約定內容，堪認系爭最高限額抵押權所擔保之債權範圍除
    系爭160 萬元借款外，尚包括嗣後劉雲潘及顏勇訓向被告借
    貸之系爭2,600 萬元借款，被告此部分之抗辯，要屬可採。
    再查系爭2,600 萬元借款經本院以91年度執字第7957號、93
    年度桃金拍字第1013號強制執行事件分別拍定另3 筆土地及
    其他抵押之不動產結果，截至95年4 月21日止，劉雲潘尚積
    欠被告本金13,875,967元，及自94年4 月11日起至清償日止
    之利息及違約金未償還乙節，既為兩造所自承，足認系爭最
    高限額抵押權所擔保之債權即系爭2,600 萬元借款，並未清
    償完畢，則系爭160 萬元借款雖已經彭秋珠向被告全數清償
    完畢，系爭最高限額抵押權仍為擔保系爭2,600 萬元債權而
    繼續存在，是原告雖輾轉自劉雲潘受讓系爭土地，依民法第
    867 條規定「不動產所有人設定抵押權後，得將不動產讓與
    他人。但其抵押權不因此而受影響」，系爭最高限額抵押權
    擔保系爭2,600 萬元借款之效力，亦不受影響，則被告拒絕
    原告或彭秋珠塗銷系爭最高限額抵押權之請求，自屬正當行
    使權利，尚無侵害原告之系爭土地所有權可言，原告主張系
    爭2,600 萬元借款不足受償部分應屬於無擔保債權，被告拒
    絕塗銷系爭最高限額抵押權，顯然妨礙原告所有權之行使云
    云，亦無可取。
伍、綜上所述，系爭約定並未違反最高限額抵押權之要件而屬有
    效，系爭2,600 萬元借款亦為系爭最高限額抵押權擔保之債
    權範圍，被告有權拒絕塗銷系爭最高限額抵押權，並無侵害
    原告對系爭土地之所有權，從而原告依民法第767 條中段規
    定，請求被告將系爭土地所有權全部，於88年3 月31日以大
    溪地政所溪電字第107061號登記之最高限額192 萬元抵押權
    塗銷，為無理由，不應准許。
陸、本件事證已臻明確，兩造其餘攻擊及防禦方法，核與本件判
    決結果或兩造協議之爭點均無影響，爰不一一論述，併此說
    明。
據上論結，本件原告之訴為無理由，依民事訴訟法第78條，判決
如主文。
中    華    民    國    95    年    7     月    19    日
                  民事第三庭    法  官  林雯娟
以上正本係照原本作成
如對本判決上訴，須於判決送達後20日內向本院提出上訴狀
中    華    民    國    95    年    7     月    19    日
                            書記官  劉彩華


司法院資訊處製作；財團法人民間司法改革基金會備份。
